【裁判字號】    97,消債抗,159
【裁判日期】    971128
【裁判案由】    更生事件
【裁判全文】
臺灣臺北地方法院民事裁定           97年度消債抗字第159號
抗  告  人
即  債務人  甲○○
代  理  人  青含國律師
抗告人因更生事件對於中華民國97年10月7 日本院97年度消債更
字第832 號裁定提起抗告，本院裁定如下：
    主  文
抗告駁回。
抗告程序費用新台幣壹仟元由抗告人負擔。
    理  由
一、按債務人對於金融機構因消費借貸、自用住宅借款、信用卡
    或現金卡契約而負債務，在聲請更生或清算前，應提出債權
    人清冊，以書面向最大債權金融機構請求協商債務清償方案
    並表明共同協商之意旨，為消費者債務清理條例第151 條第
    1 項所明定（下稱消債條例）。又自債務人提出協商請求之
    翌日起逾30日不開始協商，或自開始協商之翌日起逾90日協
    商不成立，債務人得逕向法院聲請更生或清算，消債條例第
    153 條亦有明文。而本條例所訂之前置協商程序，揆其立法
    意旨無非認債務人對於金融機構因前開原因所負欠債務，其
    法律關係較為單純明確，金融機構既已訂有債務協商機制，
    如能協商成立，債務人不需依本條例聲請更生或清算，可疏
    減法院負擔，有效分配司法資源，並使債務人得自主解決其
    債務，爰就此部分採行協商前置主義。又中華民國銀行公會
    為使協商前置程序順利快速進行，遂擬定相關所需文件包括
    ：(1)前置協商申請書；(2)身分證正反面影本；(3)申請人財產
    及收支狀況說明書；(4)債權人清冊；(5)近2 年綜合所得資料
    清單及最近1 個月核發財產資料；(6)近3 個月薪資證明（如
    無證明請出具收入切結書）；(7)勞工保險投保資料表及明細
    （如無資料可免提供）等項，並於網路上公告、備妥相關申
    請表格供債務人下載。經核前開文書既屬認定「確為債務人
    本人申請協商」及「可能履行之協商內容」所必要審核文件
    ，且已較債務人向法院聲請更生或清算時所應提出及檢附文
    件簡便，故無提出之困難性，並於協商不成立後可移作聲請
    更生或清算應提出文件之一部；加以，承前述，協商前置之
    立法意旨在疏減法院負擔，而責由最大債權銀行介入以求當
    事人間得自主解決債務，各當事人自兼負有最大的誠實協力
    義務，以形成協商成立；況債務人對其財產、所得、收支狀
    況，本屬知之最詳，且對之依法有誠實說明之義務（消債條
    例第134 條、第146 條規定），故於適當範圍令債務人配合
    提出相關文件及說明，以便最大債權銀行依法律授權調取相
    關資料後，得以相互核實（消債條例第151 條第2 項），應
    符衡平原則。意即銀行公會所訂前述應檢附文件，雖較法律
    所規定之內容繁瑣，但有其必要，並易促成協商方案形成。
    準此，倘最大債權銀行依前開規定通知債務人補正，債務人
    無正當理由，不予補正時，顯係故意延滯協商程序之進行，
    以達其意圖規避協商前置制度之不法目的，自屬有違誠實信
    用原則。是債務人於法院裁准債務清理程序開啟前，基於謀
    求自身經濟生活更生之目的，當以積極誠實之態度，配合銀
    行、法院進行各項程序；債務人苟怠於配合銀行之調查，或
    有不實陳述之情形，法院得駁回債務人聲請之作法，係為證
    明消債條例藉由債務人恪遵協力義務之方式，以示債務人確
    有債務清理之誠意，債務人尚不得執此可歸責於己之事由，
    以脫法方式逕援引消債條例第153 條前段規定主張最大債權
    銀行逾30日不開始協商，逕向法院聲請更生或清算。
二、抗告意旨略以：
    最大債權銀行本身即為利害關係人，由其主導協商程序之進
    行，本就難期公平；況銀行掌握其經濟強勢，以各種手段規
    避最高利率上限並收取債務人各樣利息及違約金。甚且所有
    法律契約文件大多由債權銀行擁有，債務人要取得完整債務
    資訊本就難如登天，顯見銀行已是協商程序中之強勢一方，
    法院卻仍容許銀行擅自設計許多協商門檻，並當作聲請後續
    更生或清算之合法要件，此舉難免予人認為法院已失去伸張
    正義之勇氣。此外，債務人為前項請求時，應得視為同意或
    授權請求之金融機構得向稅捐或其他機關、團體查詢財產、
    收入、業務及信用狀況，最大債權銀行即得有權調閱相關資
    料，是抗告人僅須提出債務協商之意思表示，並無依照銀行
    公會規定提供其他文件之義務。承上，原審裁定無異將銀行
    公會自行擬定之協商文件，視做聲請前置協商之必備條件，
    若不符合此項規定一律視為意圖規避協商前置制度之不法目
    的，並據此駁回更生聲請，造成消債條例第153 條前段規定
    僅係宣示意義，毫無存在之實質意義，如此超越法律要件之
    裁定，顯然違法。為此提起本件抗告，並聲明：原裁定廢棄
    。
三、經查，本件抗告人前因積欠金融機構借款、信用卡等債務，
    曾以存證信函向最大債權金融機構即第三人臺灣中小企業銀
    行股份有限公司（下稱臺灣中小企銀）請求協商債務，該存
    證信函業於民國97年5 月6 日經臺灣中小企銀收受，有抗告
    人所提存證信函及郵件收件回函附於原審卷可稽（見原審卷
    第18頁），惟抗告人請求該債務前置協商並未提出任何文件
    ，經臺灣中小企銀以電話通知並以掛號寄出前置協商補件通
    知函，通知抗告人於7 日內補正前揭相關所需文件，抗告人
    逾時未補正，臺灣中小企銀遂於97年5 月20日以「申請文件
    不符規定」為由，將視為前置協商自始未開始，並寄發前置
    協商退件通知函，請抗告人於文件補齊後再重新提出申請，
    此有臺灣中小企銀前置協商補件通知函及退件通知函附於原
    審卷可參（見原審卷第52、53頁）。是以，最大債權銀行臺
    灣中小企銀通知抗告人補正申請相關文件，既係為促成協商
    方案形成而於適用範圍令抗告人配合提出，自有其必要性，
    然抗告人知悉通知補正之事後，竟無正當理由絲毫不予理會
    ，顯故意延滯協商程序，自不得執此可歸責於己之事由，以
    脫法方式逕援引消債條例第153條前段規定，主張最大債權
    銀行逾30日不開始協商，而向法院聲請更生或清算。至抗告
    人另謂：依消債條例第151條第2項規定，抗告人僅須提出債
    務協商之意思表示，並無依照銀行公會規定提供其他文件之
    義務云云，然同條例同條第1項亦已訂明債務人請求協商時
    ，應備之法定程式為提出書面及債權人清冊，本件抗告人請
    求協商時僅有意思表示之提出，不僅未具備法定程式，且其
    在合理範圍內亦無基於誠實信用原則善盡促成協商之協力義
    務，亦即提供相關文件以供銀行審核，已足認其係故意使本
    條例第153條所之法定要件成就，毫無誠意為協商之申請。
    從而，原審裁定係以抗告人未盡上開協力義務，故意使協商
    程序未能進行，而該欠缺無法補正為由，駁回抗告人更生之
    聲請，並無逾越法律要件，尚無違誤，抗告意旨猶執前詞，
    指謫原裁定不當，求予廢棄，為無理由，應予駁回。
四、結論：
    本件抗告為無理由，爰依消費者債務清理條例第15條，民事
    訴訟法第495 條之1 第1 項、第449 條第1 項、第95條、第
    78條，裁定如主文。
中    華    民    國    97    年    11    月    28    日
                  民事第四庭審判長  法  官  周祖民
                                    法  官  余明賢
                                    法  官  趙子榮
以上正本證明與原本無異。
本裁定不得抗告
中    華    民    國    97    年    11    月    28    日
                                    書記官  謝榕芝


司法院資訊處製作；財團法人民間司法改革基金會備份。
